臺灣板橋地方法院刑事判決　　　　　　　100年度易字第526號
公　訴　人　臺灣板橋地方法院檢察署檢察官
被　　　告　簡文卿
選任辯護人　廖年盛律師
上列被告因詐欺案件，經檢察官提起公訴（99年度偵緝字第2501
號），本院判決如下：
    主  文
簡文卿共同意圖為自己不法之所有，以詐術使人將本人之物交付
，處有期徒刑壹年。
    事  實
一、簡文卿與其前妻簡黃錦鳳（涉犯詐欺取財罪部分，業經本院
    判處有期徒刑一年，減為有期徒刑六月，並經臺灣高等法院
    以九十七年度上易字第二二一四號刑事判決駁回上訴而確定
    ）共同意圖為自己不法之所有，明知坐落在臺北縣三峽鎮○
    ○段崙尾小段九二之二地號內，經編列為「原省有林地清理
    放租清冊」第二七三號、圖塊代號C 之國有林地（下稱本件
    林地），尚未經行政院農業委員會林務局新竹林區管理處（
    下稱新竹區林管處）同意出租予渠等使用，且本件林地上之
    鐵皮工寮未經新竹區林管處之同意不得翻修、改建，竟於民
    國九十四年三月間某日，經由不知情之游木源介紹與林弘猷
    認識後，在簡文卿位於臺北縣三峽鎮○○路二二二號住處內
    ，向林弘猷佯稱：渠等對本件林地及工寮具有占有、使用權
    源，願以新臺幣（下同）五百萬元之價格讓與林弘猷，林弘
    猷購得後可任意在鐵皮工寮之範圍內翻修、興建房屋云云，
    使林弘猷陷於錯誤，經議價後雙方同意林弘猷以三百八十五
    萬元購買本件林地及工寮之占有、使用權，並約定林弘猷付
    款二百萬元後便可立即動工翻修、興建房屋，且簡黃錦鳳僱
    用整地之費用亦應由林弘猷負擔，致林弘猷誤信為真，先後
    於九十四年五月十九日、同年九月二十一日以其配偶高秀鈴
    之名義分別匯款二百萬元、十五萬六千三百七十五元至簡黃
    錦鳳指定之簡良軒設於三峽農會民生分行帳號000000
    00000000號帳戶內。嗣於同年十月間，林弘猷僱工
    欲整修通往本件土地之道路時，遭林務機關取締，始知受騙
    。
二、案經林弘猷訴由臺灣板橋地方法院檢察署檢察官偵查起訴。
    理  由
壹、證據能力方面：
    本件認定事實所引用之卷證資料，並無證據證明係公務員違
    背法定程序所取得，又檢察官、被告及其辯護人於本院準備
    程序及審判期日時均表示同意作為證據而不予爭執，且迄至
    言詞辯論終結前亦未再聲明異議，依刑事訴訟法第一百五十
    九條之五第一項之規定，本件認定事實所引用之證據，縱屬
    傳聞證據而不符刑事訴訟法第一百五十九條之一至第一百五
    十九條之四之規定者，仍均有證據能力。
貳、實體方面：
一、訊據被告簡文卿固坦承本件林地係另案被告簡黃錦鳳之胞姊
    黃雪玉向新竹區林管處提出承租使用之申請，且簡黃錦鳳於
    前揭時間將本件林地使用權限售予告訴人林弘猷，並先後於
    九十四年五月十九日、同年九月二十一日收受告訴人所匯二
    百十五萬六千三百七十五元款項等情不諱，惟矢口否認有何
    詐欺取財犯行，辯稱：伊不知道黃雪玉所提出承租使用之申
    請是否業經林管處同意，有關本件林地使用權轉讓事宜均係
    簡黃錦鳳與告訴人接洽，伊僅見過告訴人一次，但未曾與告
    訴人談話，亦未過問該林地之事云云。被告之辯護人則以：
    告訴人明知係購買林地使用權，僅得在既有建物上向林務局
    申請翻修，告訴人指稱簡黃錦鳳向伊佯稱購得權利後可任意
    興建別墅，應係告訴人之誤解云云為被告置辯。惟查：
（一）前揭事實業據證人即告訴人於本院九十六年易字第三一九
      三號刑事案件（下稱另案）審理中及本院本案審理中具結
      證述綦詳，核與證人游木源於檢察官偵訊時及本院另案審
      理中結證情節大致相符（見九十六年度偵緝字第七一四號
      偵查卷第三十五頁、第五十一頁、第一百零三頁），並有
      臺灣省政府農林廳林務局公告、行政院農業委員會林務局
      新竹林區管理處九十六年五月三十一日竹政字第○九六二
      一○四四二五號函、匯款單二紙、現場工寮照片等件在卷
      為佐（見九十六年度偵緝字第七一四號偵查卷第三十九頁
      背面、第四十一頁背面、第六十一頁、第七十五頁、九十
      五年度他字第二三三六號偵查卷第四頁）。
（二）觀諸告訴人於九十五年三月八日所具刑事告訴狀即載明被
      告簡文卿、簡黃錦鳳二人姓名（九十五年度他字第二三三
      六號卷第一頁），嗣於本院另案及本案審理中並以證人身
      分證稱：除了另案被告簡黃錦鳳外，尚有被告簡文卿與伊
      洽談，都是被告簡文卿在主導；一開始是被告簡文卿與簡
      黃錦鳳一起向伊介紹，被告簡文卿先帶伊去看本件林地附
      近的別墅及房子，向伊稱有權利可以讓伊在該林地建造像
      這樣的房子，早買早開發，可以早點使用，伊決定要購買
      林地使用權時，被告與簡黃錦鳳二人均在場，伊與被告簡
      文卿見面的次數不下十次等語一致（見本院九十六年度易
      字第三一九三號卷第六十五頁、本院一百年度易字第五二
      六號卷第五十七頁至第五十九頁背面）。倘如被告簡文卿
      所辯，有關本件林地權利交易事宜均係另案被告簡黃錦鳳
      一人出面與告訴人接洽，伊僅見過告訴人一次，且未曾交
      談，告訴人與被告簡文卿素不相識，自無攀誣指訴被告簡
      文卿之必要，然告訴人就被告簡文卿參與本件林地使用權
      交易過程及細節，自始至終均指證歷歷，足見被告簡文卿
      前揭所辯，顯屬事後卸責之詞，難以遽信。又被告簡文卿
      知悉告訴人購買本件林地使用權之目的為在該地興建別墅
      一節，則經證人即告訴人於本院本案審理中結證稱：被告
      簡文卿與簡黃錦鳳是一體的，二人都知道伊要買權利蓋房
      子，並均向伊說明權利的內容，伊還拿別墅的藍圖到被告
      簡文卿位在竹崙路的住處給被告簡文卿、簡黃錦鳳二人看
      ，伊決定要購買林地使用權時，被告與簡黃錦鳳二人均在
      場，伊與被告簡文卿見面的次數不下十次，被告拿權利書
      給伊看，內容很複雜，伊看不懂，被告只說本件林地是被
      告簡姓祖先在該處開山，可以先興建房屋，伊是相信被告
      ，相信可以興建房子才向被告買土地使用權等語在卷（見
      本院一百年度易字第五二六號卷第五十七頁至第五十九頁
      背面），及於臺灣高等法院另案審理中具結證述：另案被
      告簡黃錦鳳向伊稱可以馬上蓋房子，被告簡文卿則告訴伊
      依法規等三、五年後，就可以申請變成正式的房子，結論
      就是伊可以蓋房子等語明確（見臺灣高等法院九十七年度
      上易字第二二一四號卷第七十一頁）。參以證人游木源於
      檢察官訊問時及本院另案審理中亦結證稱：伊介紹告訴人
      向另案被告簡黃錦鳳買地，過程中有聽告訴人說買地是為
      了蓋房子、告訴人買地是想要蓋一個休閒的農舍、「（問
      ：〔提示被告庭呈工寮照片〕告訴人是要買這間工寮？）
      不是，告訴人是要蓋房子。」、簡黃錦鳳有跟告訴人說這
      塊地可以蓋新房子，不然這塊地買來要做什麼；簡黃錦鳳
      知道告訴人要在該林地蓋房子，並帶伊及告訴人去本件林
      地附近山區看房子，有看到別墅，也有鐵皮屋的房子，看
      房子的目的係因為告訴人想要地蓋房子、告訴人買地的目
      的是為了要整修及蓋房子，洽談時有提及鐵皮屋是二、三
      十坪，買了之後在該坪數範圍內要拆掉或翻修都可以等語
      在卷（見九十六年度偵緝字第七一四號偵查卷第三十五頁
      、第三十六頁、本院九十六年度易字第三一九三號卷第六
      十八頁、第六十九頁）。由此益徵告訴人指訴被告簡文卿
      確有參與本件林地使用權之交易過程，且知悉告訴人購買
      本件林地使用權之目的為在該林地興建房屋等情，信而有
      徵，堪以採憑。被告空言辯稱：未曾過問本件林地使用權
      交易事宜云云，要屬無稽，洵不足取。
（三）辯護意旨另以：告訴人明知本件林地係國有林地，需三、
      五年始能發放契約書，且須向林務機關申請始得在該地進
      行翻修，另案被告簡黃錦鳳並未承諾可先蓋房屋云云為辯
      ，然告訴人於九十四年五月十九日匯款二百萬元至簡黃錦
      鳳指定之帳戶後，被告與簡黃錦鳳即開始整地，並通知告
      訴人負擔部分整地費用，告訴人遂於同年九月二十一日匯
      款十五萬六千三百七十五元至同一帳戶，隨即於同年十月
      遭林務機關取締等情，業經證人即告訴人於本院審理中所
      證稱：伊匯款二百萬元後，被告就開始整地，整地過程中
      被告告知應由伊負擔部分整地、搭建石頭等費用十五萬六
      千三百七十五元，伊遂再將該款項匯至指定帳戶，但開發
      到一半，林務局的人就前來阻止等語（見本院卷第五十九
      頁背面）無誤，倘非被告及簡黃錦鳳承諾於收受二百萬元
      款項後即可動工整地、興建房屋，告訴人自無預付前述高
      額訂金及支付整地費用之理。是以證人即告訴人於臺灣高
      等法院另案審理中具結證述：簡黃錦鳳說有權利可以讓伊
      蓋房子，房子先蓋，權狀文書可以三、五年再慢慢處理，
      沒有說承租轉讓下來後才可以翻修；「法規內容是等三五
      年後，就可以申請變成正式的房子。這些法規是被告（指
      簡黃錦鳳）的先生簡文卿告訴我的」等語（見臺灣高等法
      院九十七年上易字第二二一四號卷第七十頁背面、第七十
      一頁），應認與事實相符，可以採信。辯護人上開辯解，
      尚難遽採為有利被告之認定。
（四）另本件林地租用申請人為黃雪玉，惟新竹區林管處尚未同
      意與申請人訂約，又本件林地業於九十三年間搭建工寮一
      棟，不得再行興建其他工寮等情，業經證人即新竹區林管
      處人員邱文正於本院另案審理中證述明確（見本院九十六
      年度易字第三一九三號卷第七十頁背面至第七十三頁背面
      ），且被告簡文卿於本院準備程序及審理中均自承：本件
      林地係由黃雪玉向林管處提出承租之申請，伊無權過問，
      林地開發要申請，沒有申請就是違法的等語在卷（見本院
      卷第三十二頁、第六十一頁背面、第六十二頁），凡此均
      見被告簡文卿自知其並無處分、轉讓本件林地使用權之權
      限，竟向告訴人表示自身有本件林地之使用權利可以售予
      告訴人，並約定於告訴人付款二百萬元及十五萬六千三百
      七十五元之整地費用後即可進行開發、興建房屋，致告訴
      人誤信為真，給付上開款項，則被告簡文卿與另案被告簡
      黃錦鳳乃基於不法所有之意圖而對告訴人施以詐術，致告
      訴人交付財物之主觀犯意及行為分擔甚明。
（五）綜上所述，本件事證己臻明確，被告前開犯行堪以認定，
      應依法論罪科刑。
二、查被告行為後，刑法業經修正並自九十五年七月一日施行。
    按行為後法律有變更者，適用行為時之法律，但行為後之法
    律有利於行為人者，適用最有利於行為人之法律，現行刑法
    第二條第一項訂有明文。以本次刑法修正之比較新舊法，應
    就罪刑有關之共犯、未遂犯、想像競合犯、牽連犯、連續犯
    、結合犯，以及累犯加重、自首減輕暨其他法定加減原因（
    如身分加減）與加減例等一切情形，綜其全部罪刑之結果而
    為比較，最高法院九十五年五月二十三日九十五年第八次刑
    事庭會議決議可資參照。茲比較說明如下：
（一）刑法分則編各罪所定罰金之貨幣單位原為銀元，且依修正
      前刑法第三十三條第五款規定，罰金刑為一銀元以上，而
      有關罰金倍數之調整及銀元與新臺幣之折算標準，則定有
      「罰金罰鍰提高標準條例」及「現行法規所定貨幣單位折
      算新臺幣條例」，除罰金以一銀元折算三元新臺幣外，並
      將七十二年六月二十六日以前修正之刑法部分條文罰金數
      額提高十倍，其後修正者則不再提高倍數；嗣修正後刑法
      第三十三條第五款則將罰金刑提高為新臺幣一千元以上，
      並以百元計算之，且因刑法第三十三條第五款所定罰金貨
      幣單位既已改為新臺幣，刑法分則編各罪所定罰金之貨幣
      單位亦應配合修正為新臺幣，且考量刑法修正施行後，不
      再適用「現行法規所定貨幣單位折算新臺幣條例」，為使
      刑法分則編各罪所定罰金之最高數額與刑法修正前趨於一
      致，爰增訂刑法施行法第一條之一規定，將刑法分則編各
      罪所定罰金之貨幣單位均改為新臺幣，並將七十二年六月
      二十六日以前修正之刑法部分條文罰金數額提高為三十倍
      ，其後修正者則提高為三倍。是以刑法分則編各罪所定罰
      金刑之最高數額，於上開規定修正後仍屬一致，並無不同
      ；但其罰金刑之最低數額，則比修正前提高，從而自以修
      正前之規定較為有利。
（二）修正前刑法第二十八條規定：「二人以上共同實施犯罪之
      行為者，皆為正犯。」修正後則規定：「二人以上共同實
      行犯罪之行為者，皆為正犯。」修正後刑法將原來共同正
      犯之共同「實施」犯罪，改為「實行」犯罪，排除完全未
      參與犯罪相關行為之「實行」的「陰謀共同正犯」及「預
      備共同正犯」，此屬行為可罰性要件之變更，亦屬法律變
      更，惟本件被告係與他人共同「實行」犯罪，是修正後之
      規定並非有利於被告。
（三）經綜合前述各項罪刑法律變更，整體為「從舊從輕」之比
      較結果，應一體適用被告行為時即舊刑法之規定，較有利
      於被告，合先敘明。
三、核被告簡文卿所為，係犯刑法第三百三十九條第一項之詐欺
    取財罪。被告與簡黃錦鳳間，就上開詐欺犯行，有犯意聯絡
    及行為分擔，為共同正犯。爰審酌被告貪圖一己之私利而為
    本件犯行，及其素行非佳，有臺灣高等法院被告前案紀錄表
    一份在卷可稽，兼衡其犯罪之動機、目的、手段、告訴人因
    此所受之損害，迄今未獲賠償、被告自始否認犯行，犯後態
    度不佳等一切情狀，量處如主文所示之刑，以資懲儆。末按
    中華民國九十六年罪犯減刑條例第五條規定：「本條例施行
    前，經通緝而未於中華民國九十六年十二月三十一日以前自
    動歸案接受偵查、審判或執行者，不得依本條例減刑。」，
    查被告上開犯罪時間雖在九十六年四月二十四日以前，惟被
    告前經臺灣板橋地方法院檢察署於九十五年七月二十八日以
    九十五年板檢榮偵簡緝字第三九二八號發布通緝，迄九十九
    年九月八日為警緝獲歸案，有上開通緝書、臺灣高等法院被
    告全國通緝紀錄表、臺北縣政府警察局三峽分局通緝案件移
    送書各一份在卷為憑（見九十五年度偵字第一六三六二號偵
    查卷第四頁、九十九年度偵緝字第二五○一號卷第一頁、本
    院卷第六十五頁），足見被告係於上開減刑條例於九十六年
    七月十六日施行前經通緝，嗣於九十六年十二月三十一日後
    始緝獲到案，揆諸前揭規定，自不得依該減刑條例規定予以
    減刑，附此敘明。
據上論斷，應依刑事訴訟法第二百九十九條第一項前段，刑法第
二條第一項前段、修正前刑法第二十八條、刑法第三百三十九條
第一項，刑法施行法第一條之一，判決如主文。
本案經檢察官陳宣每到庭執行職務。
中    華    民    國   100    年    7     月    20    日
                刑事第八庭    審判長法  官  陳  鴻  清
                                    法  官  賴  彥  魁
                                    法  官  劉  安  榕
以上正本證明與原本無異。
如不服本判決，應於判決送達後10日內敘明上訴理由，向本院提
出上訴書狀（應附繕本），上訴於臺灣高等法院；未敘述上訴理
由者，應於上訴期間屆滿後20日內向本院補提理由書（均須按他
造當事人之人數附繕本），切勿逕送上級法院。
                                    書記官  陳  盈  真
中    華    民    國   100    年    7     月    26    日
附錄本案論罪科刑法條全文：
中華民國刑法第339條
意圖為自己或第三人不法之所有，以詐術使人將本人或第三人之
物交付者，處5 年以下有期徒刑、拘役或科或併科1 千元以下罰
金。
以前項方法得財產上不法之利益或使第三人得之者亦同。
前二項之未遂犯罰之。